臺灣高等法院民事判決　　　　　　　　 95年度上易字第817號
上　訴　人　甲○○
訴訟代理人　陳倉富律師
被上訴人　　丙○○（原名莊丙○○）
　　　　　　　　　　　連絡處宜蘭縣五結鄉鎮○街○街路8號
訴訟代理人　乙○○
上列當事人間土地所有權移轉登記事件，上訴人對於中華民國95
年7月25日臺灣宜蘭地方法院93年度訴字第368號第一審判決提起
上訴，並為訴之減縮及追加，本院於96年7月3日言詞辯論終結，
判決如下：
    主  文
上訴及追加之訴均駁回。
第二審（含追加之訴部分）訴訟費用由上訴人負擔。
    事實及理由
甲、程序方面：
一、本件被上訴人經合法通知未於言詞辯論期日到場，核無民事
    訴訟法第386條所列各情形，爰依上訴人之聲請，由上訴人
    一造辯論而為判決。
二、按在第二審為訴之變更或追加，非經他造同意，不得為之，
    但請求之基礎事實同一、擴張或減縮應受判決事項之聲明者
    不在此限，民事訴訟法第446條第1項、第255條第1項第2、3
    款定有明文。查本件上訴人原起訴聲明請求被上訴人應將宜
    蘭縣員山鄉○○段第753、754、808、784、755-4地號土地
    限制登記塗銷，將所有權移轉登記；經原審判決敗訴提起上
    訴後減縮不再訴請塗銷限制登記；另原起訴其中754地號土
    地、面積8496.35平方公尺、權利範圍12分之1，在權利範圍
    8,496.35分之354.202之範圍內，將土地所有權移轉登記予
    上訴人；起訴訴訟標的為民法第767條、第179條。上訴本院
    後，變更聲明請求被上訴人應將宜蘭縣員山鄉○○段754地
    號、面積8496.35平方公尺、權利範圍12分之1之土地所有權
    移轉登記予上訴人；另追加訟訴標的民法第242條、第243條
    。前者核屬減縮及擴張應受判決事項之聲明；後者核屬基於
    同一合建契約之基礎事實，均屬合法訴之變更，且無須得被
    上訴人之同意，先予敘明。
乙、實體方面：
一、上訴人主張：緣坐落宜蘭縣員山鄉○○段（下稱慶安段）75
    3地號（重測前為新城段新城小段【下稱新城小段】126-1地
    號）；慶安段754地號（重測前為新城小段126-2地號）；慶
    安段808地號（重測前為新城小段126-4地號）；慶安段784
    地號（重測前為新城小段126-5地號）；慶安段755地號（重
    測分割前為新城小段127地號，於原審訴訟中經判決分割，
    由兩造取得分割後之同段755-4地號土地，兩造應有部分各2
    分之1）等5筆土地（下稱系爭土地），原為上訴人之被繼承
    人范張阿免與其他胡氏宗親共有，范張阿免所有權應有部分
    為12分之1。民國（下同）69年間建商王國棟與土地地主除
    胡水生外其餘9人個別訂立合建契約，由建商王國棟負責承
    攬興建，地主則提供上揭土地合建。於73年間建商王國棟因
    資金不足積欠工程款無力興建，負債停工，無法繼續履約。
    直至79年8月底訴外人唐松夫及乙○○，共同向建商王國棟
    取得工地承建權，並向各地主表示願以同條件繼續承建，獲
    得地主同意，而由訴外人唐松夫、乙○○概括承受，繼續興
    建。詎訴外人唐松夫表示為了分割土地及辦理房地移轉登記
    之需，委託土地代書乙○○向各地主取得印鑑證明書、戶籍
    謄本、印鑑章、土地所有權狀等文件資料，利用訴外人范張
    阿免老嫗無知，將范張阿免土地持分全部移轉被上訴人名下
    。系爭土地上並未興建房地，而按原合建契約第6條規定：
    「本約所定建築期間或乙方（建商）在建築期間內提早將甲
    方（地主）應得房屋興建至二樓樓頂板完成時，甲方應將合
    建所定之全部土地扣除甲方取得房屋後之基地，剩餘土地提
    出土地分割地目變更。並待完工證明領取半個月內，將其基
    地過戶給乙方；或乙方指定人。」，其規定地主雖有義務移
    轉過戶於建商，然依其內容「基地」過戶給建商及契約目的
    觀之，應限於其上有興建房屋之基地，方在契約規範內應移
    轉建商之地，系爭慶安段753、754、755-4地號土地上並未
    興建房屋，慶安段808、784地號土地為道路用地，故乙○○
    擅將范張阿免提供之文件，以買賣為原因將系爭土地所有權
    應有部分移轉登記予被上訴人，已逾越契約應移轉之範圍，
    被上訴人無權取得系爭土地所有權應有部分之權利等情，爰
    依民法第767條物上請求權及同法第179條不當得利等法律關
    ，求為判命(一)被上訴人應將系爭慶安段753地號土地、面積
    1009平方公尺、權利範圍12分之1，「依宜蘭縣（市）稅捐
    處81年12月29日稅字第51272號函辦理禁止處分登記，納稅
    義務人：莊丙○○，限制範圍：12分之1，81年12月29日11
    時00分登記」之限制登記塗銷後，將土地所有權移轉登記予
    上訴人；(二)被上訴人應將系爭慶安段754地號土地、面積849
    6.35平方公尺、權利範圍12分之1，「依宜蘭縣（市）稅捐
    處82年1月5日稅字第00137號函辦理禁止處分登記，納稅義
    務人：莊丙○○，限制範圍：12分之1，82年1月5日14時50
    分登記」及「依財政部台灣省北區國稅局宜蘭縣分局83年5
    月6日北區國稅宜縣徵字第8306318號函辦理禁止處分登記，
    納稅義務人：莊丙○○，限制範圍：12分之1，83年5月9日8
    時40分登記」（原審判決漏載，見原審卷(二)273-274頁）之
    限制登記塗銷後，在權利範圍8,496.35分之354.202之範圍
    內，將土地所有權移轉登記予上訴人；(三)被上訴人應將系爭
    慶安段808地號土地、面積225.7平方公尺、權利範圍12分之
    1，「依宜蘭縣（市）稅捐處81年12月29日稅字第51272號函
    辦理禁止處分登記，納稅義務人：莊丙○○，限制範圍：12
    分之1，81年12月29日11時00分登記」之限制登記塗銷後，
    將土地所有權移轉登記予上訴人；(四)被上訴人應將系爭慶安
    段784地號土地、面積22. 55平方公尺、權利範圍12分之1，
    「依宜蘭縣（市）稅捐處8 1年12月29日稅字第51272號函辦
    理禁止處分登記，納稅義務人：莊丙○○，限制範圍：12分
    之1，81年12月29日11時00分登記」之限制登記塗銷後，將
    土地所有權移轉登記予上訴人；(五)被上訴人應將坐落慶安段
    755之4地號土地、面積76.02平方公尺、權利範圍2分之1（
    上訴人於原審書狀誤載為12分之1，見原審卷(二)244、274頁
    ），「依宜蘭縣（市）稅捐處81年12月29日稅字第51272號
    函辦理禁止處分登記，納稅義務人：莊丙○○，限制範圍：
    2分之1（原審判決誤載為12分之1，見原審卷(二)244頁），81
    年12月29日11時00分登記」之限制登記塗銷後，將土地所有
    權移轉登記予上訴人之判決。原審為上訴人全部敗訴之判決
    ，上訴人不服，提起上訴，追加民法第242條、第243條為訴
    訟標的。並於本院聲明：(一)原判決關於駁回後開之訴部分廢
    棄。(二)前開廢棄部分，被上訴人應將系爭慶安段753地號（
    面積1009平方公尺、權利範圍12分之1）、754地號（面積84
    96.35平方公尺、權利範圍12分之1）、808地號（面積225.7
    平方公尺、權利範圍12分之1）784地號（面積22.55平方公
    尺、權利範圍12分之1）、755之4地號（面積76.02平方公尺
    、權利範圍2分之1）之土地所有權移轉登記予上訴人（原審
    駁回上訴人請求前開土地上限制登記塗銷部分，經上訴人上
    訴後減縮，而告確定）。
二、被上訴人未於言詞辯論期日，惟據其之前則以：訴外人范張
    阿免所有之系爭土地，係其同其他地主與原建商王國棟簽訂
    合建契約。嗣於79年間地主共同與訴外人唐松夫、乙○○復
    續以合建等法律關係，再交由訴外人唐松夫、乙○○共同整
    體續建，於79至80年間全面陸續依約完成系爭土地上建物計
    105戶。又依原合建契約第6條約定系爭土地應移轉予建商或
    指定人，被上訴人係為建商之股東，亦即雙方所指定之第三
    人而承受系爭土地，自當有法律之正當權源。另上開系爭土
    地移轉，訴外人范張阿免於78年8月12日、79年8月6日、79
    年11月27日分別簽訂協議書、同意書、切結書，同意移轉其
    所有之系爭土地所有權應有部分，再依上訴人與訴外人唐松
    夫、乙○○於82年7月3日在律成法律事務所之會議決議，就
    系爭土地興建房屋後之剩餘土地分配達成合意；另在被上訴
    人名下之系爭土地，均已遭稅務稽徵機關向地政機關函請限
    制登記禁止處分在案，上訴人請求移轉系爭土地亦屬給付不
    能等語，資為抗辯。並於本院聲明：上訴及追加之訴駁回。
三、兩造不爭執事項：
　(一)系爭土地所有權權利範圍12分之1（其中慶安段755地號土地
    ，於原審訴訟中經判決分割，由兩造取得分割後之同段755-
    4地號土地，兩造應有部分各2分之1），原為訴外人范張阿
    免所有，於79年9月4日以買賣為原因，經訴外人乙○○辦理
    移轉登記予唐松夫指定之人即被上訴人所有，有系爭土地重
    測前之新城小段126-1、126-2、126-4、126-5、127地號，
    及重測後暨判決分割後之系爭土地登記簿謄本可憑（見原審
    卷(一)67-86頁、(二)7-17、20-22、27-29、250頁）。
　(二)系爭土地除胡水生以外之共有人，於69年10月1日與訴外人
  　王國棟簽訂合建契約書，嗣後訴外人乙○○、唐松夫於79年
    間承受訴外人王國棟與合建地主間上開合建契約法律關係。
  (三)訴外人范張阿免於83年1月7日死亡，上訴人為訴外人范張阿
    免之唯一繼承人，並有繼承系統表可憑（見原審卷(二)199頁
    ）。
四、本件兩造爭點厥為：(一)系爭土地是否屬於合建契約所約定應
    辦理移轉登記予建商或其指定之人之範圍？(二)如系爭土地非
    屬於合建契約書所約定應移轉予建商或其指定之人之範圍，
    上訴人之被繼承人范張阿免或上訴人是否曾另行同意將系爭
    土地所有權移轉予訴外人唐松夫或其指定之人？(三)系爭土地
    遭稅捐稽徵機關向地政機關函請限制登記禁止處分，上訴人
    請求移轉系爭土地是否給付不能？爰分項審究如下：
五、系爭土地是否屬於合建契約所約定應辦理移轉登記予建商或
    其指定之人之範圍？
  (一)查訴外人唐松夫與乙○○於79年間承受訴外人王國棟與系爭
    土地地主之間的合建契約，此為雙方所不爭執，並有被上訴
    人所提出為上訴人所不爭之合建契約為憑（見原審卷(二)115-
    118、276頁）。依系爭合建契約第1條約定合建之土地坐落
    新城小段126-1、126-2、126-4、126-5、127地號。上開新
    城小段126-2地號土地於80年2月9日辦理分割登記增加126-6
    至126-11地號土地，及於93年11月4日重測後登記為慶安段
    754地號，及127地號於93年11月4日、94年4月18日，因重測
    及判決分割登記為慶安段755-4地號，其餘新城小段126-1、
    126-4、126-5於93年11月4日重測後登記為慶安段753、808
    、784地號。此有上訴人提出之系爭土地登記簿謄本，及宜
    蘭地政事務所94年4月7日宜第一字第0940003563號函檢送之
    舊式土地登記簿謄本、重測後之土地登記簿簿謄本為證（見
    原審卷(一)67-86頁、卷(二)4-106頁）。上訴人主張系爭慶安段
    753、754、755-4地號土地上並未興建房屋，慶安段808、78
    4地號土地為道路用地等語，為被上訴人所不爭執，此部分
    堪以採信。
  (二)系爭合建契約第6條約定：「本約所定建築期間或乙方（即
    建商）在建築期間內提早將甲方（即地主）應得房屋建至二
    樓樓板頂完成時，甲方應將合建所訂之全部土地扣除甲方取
    得房屋之基地。剩餘土地提出土地分割地目變更，併待完工
    證明領取半個月內，將基地過戶給乙方；或乙方指定人。」
    ，同契約第8條約定：「凡申請土地分割、地目變更、完工
    證明、基地過戶及建物登記等須甲方蓋章及提供證件者，甲
    方應接到通知三日內提供，不得藉詞拖延時日，其所需費用
    由乙方負擔，土地增值稅則各自負擔之。」，同契約第13條
    約定：「本約所定區域內之公共設施用地，由甲方無條件提
    供，乙方負擔設備，其用地比例亦依各地主所提供土地多寡
    負擔，但設施後之產權歸屬乙方所有。」（見原審卷(二)115-
    117頁）。再訴外人范張阿免於78年8月12日與訴外人唐松夫
    簽訂協議書，除同意由訴外人唐松夫、乙○○承受訴外人王
    國棟前與訴外人范張阿免間訂立之系爭合建契約關係外，協
    議書第2條約定：「甲方應得房屋建竣核發完工證明同時，
    乙方（即建商）應即通知甲方（即訴外人范張阿免）辦理土
    地分割、地目變更及將乙方應分得之土地移轉給乙方指定之
    人，不得藉故拖延，如有藉故拖延者應付法律上一切民刑責
    任。」，此亦有被上訴人提出之協議書為憑（見原審卷(二)18
    5-188頁），可知乙○○、唐松夫與范張阿免即為系爭合建
    契約之主體外，並可確定乙○○、唐松夫承受王國棟系爭合
    建契約後，除將地主應辦理土地移轉登記之時點從原約定「
    完工證明領取半個月內」改為「核發完工證明同時」以外，
    並無變更其他約定事項。
  (三)查應分配予范張阿免之房屋，已取得完工證明書之事實，為
    兩造所不爭，是基於上開系爭合建契約與78年8月之協議書
    約定，足見被上訴人抗辯：上訴人應有就供系爭合建契約之
    土地辦理移轉登記之義務，亦即需將相關證件資料交付唐松
    夫、乙○○俾便辦理土地分割、地目變更及基地過戶等相關
    事宜；且於辦理土地分割登記後，除依照系爭合建契約約定
    應分配予上訴人房屋基地以外，在系爭合建契約約定範圍內
    之其他剩餘土地，上訴人即應辦理移轉登記予建商或其指定
    之第三人等情，應堪予採信。是故，倘系爭土地確屬於上訴
    人與唐松夫及乙○○間系爭合建契約所約定範圍，即應辦理
    移轉登記予建商或其指定人之範圍，當可確定。
  (四)再者，依前開系爭合建契約第6條之文義解釋，上訴人需將
    相關證件資料交付唐松夫、乙○○俾便辦理土地分割、地目
    變更及基地過戶等相關事宜，於辦理土地分割登記後，除依
    照系爭合建契約所約定應分配予上訴人之房屋基地以外，在
    合建契約範圍內之其他剩餘土地，包括公共設施用地在內，
    上訴人應辦理移轉登記予建商或其指定之第三人。然如從合
    建契約成立之目的及對價關係而言，系爭合建契約顯係以原
    約定供合建之土地全部作為興建房屋及其公共設施用地之前
    提，而為前述相關之約定，故從系爭合建契約之目的性解釋
    而言，未供興建房屋及作為公共設施用地之土地，除當事人
    之真意，係以所分配之房屋與其他未供興建房屋及其公共設
    施之土地互易，而另有特別約定之外，自不在系爭合建契約
    第6條所約定應辦理移轉登記之範圍內，亦即系爭土地是否
    屬於系爭合建契約第6條所約定應辦理移轉登記之範圍，應
    以系爭土地是否供興建房屋或作為公共設施用地之土地為判
    斷基準，始屬妥適。
  (五)關於系爭慶安段753、754、755-4地號等3筆土地，現並未作
    為興建房屋之用，而被上訴人亦未能證明該3筆土地作為公
    共設施用地之用，本無辦理所有權移轉登記之必要。訴外人
    乙○○於取得訴外人范張阿免之印鑑資料以辦理土地分割及
    所有權移轉登記，將系爭慶安段753、754、755-4地號土地
    移轉登記與被上訴人，已屬逾越系爭合建契約約定之目的。
  (六)關於系爭慶安段808、784地號土地，被上訴人抗辯該2筆土
    地係作道路使用，且土地登記簿謄本亦記載地目為「道」、
    使用地類別為「交通用地」，自屬系爭合建契約第13條所約
    定之共設施用地者，訴外人范張阿免本即負有辦理所有權移
    轉登記之義務云云。查，系爭慶安段808地號土地、784地號
    土地之地目均為道，使用地類別均為交通用地，有土地登記
    謄本可憑（見本院卷(二)139、142頁），但此僅係地政機關管
    理土地所為之編定，與所有權歸屬認定無關。易言之，上訴
    人是否應將808地號土地及784地號土地所有權之應有部分移
    轉為被上訴人所有，仍應視系爭合建契約之約定而定。觀諸
    系爭合建契約第13條規定：「本約所定區域內之公共設施用
    地，由甲方無條件提供，乙方負擔設備，其用地比例亦依各
    地主所提供土地多寡負擔，但設施後之產權歸屬乙方所有。
    」（見原審卷(二)117頁），並無編為地目道之交通用地，即
    應歸屬被上訴人所有之約定，是被上訴人僅以808地號土地
    、784地號土地之地目、使用地類別，作為其合法取得所有
    權之依據，自非可採。再查，系爭慶安段808地號、784地號
    土地於本件合建前即為道路用地，並未因合建而分割等情，
    為兩造所不爭（見本院卷(一)91頁反面）；又系爭慶安段808
    、784地號土地現已拓寬為8米寬之大馬路，其上鋪設柏油，
    亦有現場照片可憑（見本院94年度上易字第828號卷125-126
    頁）；另佐以系爭慶安段808、784地號土地，係分別位於宜
    蘭縣員山鄉○○段863地號至846地號之前側；同段777地號
    至783地號之前側（見台灣宜蘭地方法院93年度訴字第116號
    卷(二)132頁之地籍圖），亦即係在本件合建房屋之前側，與
    因系爭合建契約辦理分割自重測後之系爭慶安段754地號（
    重測前為126-2地號）分割出慶安段809、765等地號（重測
    前為126、126-39地號）土地，係位於系爭合建契約興建房
    屋範圍內之社區道路用地（有宜蘭縣宜蘭地政事務所所檢送
    之754地號土地辦理分割時之土地複丈圖及面積計算表、分
    割前後之地籍圖等資料〈見台灣宜蘭地方法院93年度訴字第
    116號卷(二)128-133頁〉），迥然有別。易言之，使用808、7
    84地號土地通行者，為一般社會大眾，而非系爭合建契約之
    住戶為主。職是，上訴人主張808、784地號土地非屬系爭合
    建契約第13條所謂之公共設施用地，應屬可採。
  (七)綜上，系爭土地並非提供作為興建房屋，或公共設施用地之
    用，被上訴人以系爭合建契約約定為據，而認屬於應辦理移
    轉登記予建商或其指定之人之範圍，尚非可採。
六、上訴人之被繼承人范張阿免或上訴人是否曾另行同意將系爭
    土地所有權移轉予訴外人唐松夫或其指定之人？
  (一)被上訴人抗辯依訴外人范張阿免於78年8月12日所簽立之協
    議書，得作為被上訴人取得系爭5筆土地所有權之依據云云
    。然依該協議書（見原審卷(二)185-188頁）之內容觀之，訴
    外人范張阿免於78年8月12日與訴外人唐松夫簽訂協議書，
    除同意由訴外人唐松夫、乙○○承受訴外人王國棟前與訴外
    人范張阿免間訂立之系爭合建契約關係外，協議書第2條亦
    僅約定將地主應辦理土地移轉登記之時點從原約定「完工證
    明領取半個月內」改為「核發完工證明同時」以外，並無變
    更其他約定事項，已如前述，被上訴人主張依該協議書自訴
    外人范張阿免取得系爭5筆土地所有權之依據，並不足採。
  (二)被上訴人另抗辯依79年8月6日之同意書，訴外人范張阿免已
    同意將系爭5筆土地移轉登記予訴外人唐松夫指定之第三人
    等語，上訴人則以主張訴外人范張阿免並不識字，且經法院
    裁定禁治產前，早於73年間即罹患有妄想症，范張阿免斯時
    能否正確理解該同意書內容所記載文字之意義，誠屬可疑，
    且該同意書未經范張阿免親自簽名，且與本件合建契約其他
    有關文書由范張阿免自行簽名不同，而使用訴外人范張阿免
    之印鑑章及印鑑證明書，顯然該同意書應係代書乙○○利用
    機會取得訴外人范張阿免之印鑑章及印鑑證明書擅自偽造者
    云云。經查，
    (1)按民法第3條第2項規定：「如有用印章代簽名者，其蓋章
      與簽名生同等之效力。」；又當事人主張有利於己之事實
      ，就其事實有舉證之責任，又私人之印章，由自己使用為
      常態，被人盜用為變態，主張變態事實之當事人，自應就
      此印章被盜用之事實負舉證之責任。被上訴人於事實審已
      自承系爭借據連帶保證人所蓋用之印文為其印鑑，係屬真
      正，則被上訴人自應就其抗辯係遭他人盜蓋一節，負舉證
      責任（最高法院86年度台上字第717號判決意旨參照）。
      本件上訴人否認訴外人范張阿免有簽訂該同意書並同意移
      轉該土地所有權，被上訴人亦於本院審理中自承同意書上
      「立書人：范張阿免」係由訴外人乙○○書寫等語（見本
      院卷(一)71頁），惟該同意書上之印鑑係訴外人范張阿免之
      印鑑，為上訴人所不爭（見本院卷(二)121頁）；然上訴人
      主張該同意書上使用范張阿免之印鑑印文，與其他相關文
      書中范張阿免均使用便章之情，尚不足以證明該同意書上
      范張阿免之印文係遭盜用；是以應認該印文為范張阿免所
      自為，該同意書具有形式上真正之證據力。
    (2)依上訴人所提出之診斷證明書（見本院卷(一)53頁），固可
      知范張阿免罹患妄想症，惟此係73年7月26日所開具之診
      斷証明書，是否可證明范張阿免於6年後之79年8月6日簽
      立此同意書時亦罹患此病症，並非無疑。又范張阿免於80
      年12月27日經台灣宜蘭地方法院以80年度禁字第8號裁定
      （見原審卷(一)26頁）宣告為禁治產人，然上訴人對范張阿
      免於簽立該同意書前之78年8月12日所簽立之協議書（見
      原審卷(一)185-188頁），及簽立該同意書後之79年11月27
      日所簽立之切結書（見原審卷(一)170頁），均未否認其內
      容之真正，是依范張阿免簽立相關文書時間先後順序及上
      訴人對該相關文書所主張之效力觀之，上訴人僅以事後范
      張阿免遭法院宣告禁治產，主張范張阿免無法正確理解該
      同意書真意，自屬無據而不足取。
    (3)查依該同意書（見原審卷(二)138頁）記載：「‧‧‧新城
      小段126-1、-2、-4、-5、127等，同意委託乙○○君代理
      承辦上述土地之所有權移轉給唐松夫君所指定之人，本人
      絕無異議，唯待整體合建完成，再依實際雙方所得之建物
      基地面積及公共設施分割後，除了126-1，126-2仍屬建商
      唐松夫所有外，126-4、126-5、127等若有剩餘土地，仍
      需歸還本人范張阿免所有，‧‧‧」等語，是依該文義所
      示，實明確約定范張阿免固同意合建5筆土地移轉予建商
      ，但於合建完成並依實際雙方所得之建物基地面積及公共
      設施分割後，范張阿免並同意其中126-1，126-2地號土地
      不論是否為合建建物所占用，此部分土地仍屬建商唐松夫
      所有，至其餘126-4、126-5、127地號土地若有剩餘，則
      應歸還范張阿免所有。是被上訴人抗辯系爭慶安段753、7
      54地號土地業經范張阿免另同意移轉予建商所有，誠屬有
      據；至808、784、755-4地號土地於合建建物未占用部分
      ，亦經范張阿免同意移轉予建商所有，尚不足取。
  (三)被上訴人另抗辯依79年11月27日簽訂之切結書，范張阿免同
    意移轉其所有之系爭土地所有權應有部分予建商云云。經查
    ，范張阿免於79年11月27日之切結書第3項記載：「本人確
    實同意本人所有提供合建之伍筆土地，先行移轉過戶給唐松
    夫指定之人，並委託乙○○代書辦理相關手續。」等語（見
    原審卷(二)170頁）；然有關范張阿免應將提供合建之5筆土地
    ，先行移轉過戶給唐松夫指定之人之約定，於69年10月1日
    之系爭合建契約第6條及78年8月12日之協議書第2條均已分
    別有所明定（見原審卷(二)115-116、186頁），乃79年11月27
    日之切結書第3項之約定僅係就原合建契約關係之權利義務
    再次予以申明而已，委無足認訴外人范張阿免確有將系爭土
    地移轉登記予訴外人唐松夫指定之人之另一合意，至為明確
    。況且系爭土地所有權，係早在79年9月4日即以買賣為原因
    ，經乙○○辦理所有權移轉登記予唐松夫指定之人即被上訴
    人所有，而該切結書簽訂之時間卻係在79年11月27日。是故
    ，被上訴人取得系爭土地所有權應有部分，顯非基於該切結
    書第3項之約定而來。復佐該切結書第3項約定之內容過於簡
    略，無從視為訴外人范張阿免與唐松夫、乙○○間就系爭土
    地所有權應有部分之歸屬曾為另外之特別約定。是以被上訴
    人以范張阿免於79年11月29日所簽立之切結書抗辯其取得系
    爭慶安段808、784、755-4等地號之土地所有權，自不足取
    。
  (四)另被上訴人抗辯上訴人應待胡氏宗親依82年7月3日在律誠法
    律事務所之會議決議辦理結算後，始得向各共有地主請求返
    還合建餘地分配之所有權等語。經查：
    (1)按依民法第1113條準用第1098條規定，禁治產人之監護人
      為禁治產人之法定代理人。又代理人雖未以本人名義或明
      示以本人名義為法律行為，惟實際上有代理本人之意思，
      且為相對人所明知或可得而知者，自仍應對本人發生代理
      之效力，此即所謂之「隱名代理」（最高法院92年度台上
      字第1064號判決意旨參照）。查82年7月3日在律誠法律事
      務所之會議紀錄之出席同意人簽名欄為：「唐松夫、胡培
      塘（代表胡水生、胡黎阿）、胡銘鋒、胡志清、胡素惠
      （代表胡水生、胡黎阿）、胡阿秀、甲○○」（見原審
      卷(一)45頁），其中甲○○部分固未如出席人胡培塘部分另
      記載代表胡水生、胡黎阿，而未表明代理范張阿免之意
      旨，惟斯時范張阿免業經法院宣告為禁治產人，並以上訴
      人為范張阿免之監護人等情，有台灣宜蘭地方法院80年度
      禁字第8號裁定可憑（見原審卷(一)66頁），上訴人出席前
      開會議時已為范張阿免之法定代理人；又上訴人於本院自
      陳其係以上訴人及范張阿免監護人之身分參加該會議等語
      （見本院卷(二)85頁）；再觀諸合建建商唐松夫於前開會議
      結束後，隨即於82年7月13日委託律師發函予范張阿免之
      法定代理人即上訴人，以確認前開會議決議之內容等情，
      亦有該律誠法律事務所函可憑（見原審卷(二)200頁）；是
      上訴人以范張阿免法定代理人之身分參與前開會議並於會
      議記錄內簽名，且為相對人之建商所明知，為隱名代理，
      有關該會議所決議之事項，其效力自及於本人范張阿免。
      至建商唐松夫將前開會議記錄事後發函予范張阿免之法定
      代理人即上訴人確認之，尚不足以影響前開隱名代理並對
      范張阿免發生效力之認定。是上訴人主張其於參與前開會
      議時未表明代理之旨，該會議決議事項對范張阿免不生效
      力，自不足取。
    (2)次按監護人對於受監護人之財產，非為受監護人之利益，
      不得使用或處分。為不動產之處分時，並應得親屬會議之
      允許。民法第1101條定有明文。又法定代理人、代理禁治
      產人提起請求返還財產之訴，無須得親屬會議之允許（司
      法院第555號解釋參照）。亦即監護人處分受監護人名下
      之不動產時固須得親屬會議之同意，但監護人係為取回監
      護人之財產，則無庸得親屬會議之允許。查系爭慶安段75
      3、754、808、784、755地號土地應有部分於79年9月4日
      由范張阿免名下移轉予被上訴人，為兩造所不爭，如前所
      述，再觀諸82年7月3日在律誠法律事務所之會議決議內容
      （見原審卷(一)44-1至45頁），係有關該合建契約地主取回
      土地之事項，亦即上訴人為范張阿免取回其財產，揆諸前
      開說明，自無庸得親屬會議之允許。上訴人主張該會議決
      議因未得親屬會議之同意而不生效力，自不足取。
    (3)再按和解有使當事人所拋棄之權利消滅及使當事人取得和
      解契約所訂明權利之效力，民法第737條定有明文。經查
      ，前開會議記錄業將召開會議之目的，明白記載為：「宜
      蘭縣員山鄉○○段新城小段126-1、126-2、126-4、126-5
      、127等地號5筆土地，建商與地主間結算彼此應分得之房
      屋與土地及相互找補事宜會議」（見原審卷(一)44-1頁，即
      該會議記錄之前言）。而該會議記錄決議事項第1、2、3
      條則分別就各地主應如何補償予胡水生、分割後754地號
      （原126-2地號）土地面積8493平方公尺如何分配及返還
      、其餘分割之基地應歸由何人所有等問題而為約定，核其
      性質，應屬於上訴人（包括以上訴人為法定代理人之范張
      阿免部分）、其他到場之地主與建商唐松夫、乙○○就系
      爭合建契約所產生之相關爭議，約定互相讓步，以終止爭
      執之和解契約。是故，揆諸上揭法條意旨，上訴人既以范
      張阿免法定代理人之身分合意簽訂屬於和解契約性質之會
      議記錄，自應受會議記錄所載決議事項之拘束，應無疑義
      。
    (4)又按解釋意思表示，應探求當事人真意，不得拘泥於所用
      之辭句，民法第98條定有明文。蓋解釋意思表示，端在探
      求表意人為意思表示之目的性及法律行為之和諧性。是解
      釋契約尤須斟酌交易上之習慣，及當事人所欲達成之經濟
      上效果、合理預期之契約利益，依誠信原則而為之。關於
      法律行為之解釋方法，應以當事人所欲達到之目的、交易
      習慣、任意法規及誠信原則為標準，合理解釋之，其中應
      將當事人之目的列為最先，交易習慣次之，任意法規又次
      之，誠信原則始終介於其間以修正或補足之。因此，解釋
      契約應通觀全文，並斟酌立約當時之情形，以期不失立約
      人之真意；又解釋契約應以當事人立約當時之真意為準，
      而真意何在，則應以過去事實及其他一切證據資料為斷定
      之標準，不能拘泥文字致失真意（最高法院18年上字第17
      27號判例、19年上字第58號判例、19年上字第453號判例
      、88年度台上字第1671號判決要旨參照）。是故，於探求
      當事人立約真意時，所應力求者，乃於解釋契約條款時，
      斟酌當事人訂約時客觀上所存在之一切情事，以契約當事
      人所欲達成之契約目的為基準，不違背契約本質，而為符
      合公平正義之契約解釋。至所謂契約之目的，係指當事人
      基於契約內容所欲達成之經濟上效果。而所謂契約之本質
      ，則係指通常交易觀念，及一般交易當事人所得合理預期
      之給付目的與契約利益而言。查該會議記錄決議事項第2
      條約定：「有關目前同地段126-2地號之剩餘土地面積為
      8493平方公尺（包含編號C13、C14建物之基地）其中4952
      .7 平方公尺土地應歸還於胡水生所有，另813平方公尺（
      即原已分割之地號126-114、115，2筆土地，後又併回162
      -2地號）應移轉給唐松夫及乙○○或該2人指定之登記名
      義人陳張春梅，剩餘之2727.3平方公尺歸甲○○、胡阿秀
      、范張阿免、胡溪源、胡金番、胡志清、胡水生等8人依
      原繼承比例共同持有，至於伊等依原有繼承比例所保留面
      積與上開伊等所得剩餘土地面積不足部分，由伊等自行協
      調吸收」等情（見原審卷(一)44-1至45頁），由此觀之，就
      系爭慶安段754地號（原126-2地號）土地所有權歸屬之糾
      紛，上訴人已同意僅就其中之2727.3平方公尺與其甲○○
      等7人維持共有，而拋棄其他部分所有權之請求，自不得
      再就已拋棄其他部分之所有權，復為本件之請求，當可確
      定。又系爭慶安段754地號土地事後雖經胡培塘、胡素惠
      、胡樹溪、胡溪源、胡金番、胡銘鋒及兩造成立調解，其
      中除被上訴人外，其餘共有人即上訴人、胡樹溪、胡溪源
      、胡金番、胡銘鋒等人均依該調解筆錄為754地號土地所
      有權移轉之登記，除為上訴人自陳在卷，並為被上訴人所
      不爭外，並有台灣宜蘭地方法院94年度移調字第1號調解
      筆錄、宜蘭縣宜蘭地政事務所函（見原審卷(二)148-151頁
      、本院卷(二)146頁）；另訴外人張心梅亦依前開會議記錄
      決議事項第2條，請求法院判決胡培塘、胡素惠、胡銘鋒
      、胡溪源、胡金番、胡志清、上訴人移轉系爭慶安段754
      地號土地所有權應有部分，亦有台灣宜蘭地方法院93年度
      宜簡字第158號判決可憑（見原審卷(二)236頁）。然該754
      地號土地現登記為兩造、胡培塘、胡素惠、胡樹溪、胡志
      清、張心梅、胡銘鋒共有，有系爭慶安段754地號土地登
      記謄本可憑（見本院卷135 -138頁），並未辦理分割為如
      上揭會議記錄決議事項第2條所約定之3部分：即胡水生所
      有4952.7平方公尺、唐松夫及乙○○或該2人指定之登記
      名義人即陳張春梅所有813平方公尺、包括上訴人在內其
      餘之人所共有2727.3平方公尺之情形，則依上揭會議記錄
      決議事項第2條既約定上訴人與其餘之人維持共有之比例
      為何，尚待其等自行協調結算。是則，上訴人在未經協調
      結算，而確定其就754地號土地之所有權應有部分究竟應
      為多少之前，即行起訴請求被上訴人返還754地號土地所
      有權應有部分12分之1，顯與前開會議記錄所載決議事項
      之約定有違。因此，被上訴人抗辯：應待甲○○等人依照
      前開會議記錄決議辦理結算後，上訴人始得請求返還754
      地號土地所有權等節，應屬可採。
    (5)又該會議記錄決議事項第3條第4.約定：「同地段127地號
      （即重測後755地號）土地，應優先分割予編號K1、K2兩
      屋屋主胡樹溪所有，剩餘土地由各地主按原持分保持共有
      。」等語（見原審卷(一)45頁）；另被上訴人自陳胡樹溪依
      前開會議記錄第3條4.之約定，請求分割該土地，業經法
      院判決分割等語（見原審卷(二)206頁），而該判決亦經胡
      樹溪持向地政機關辦理登記在案，其中上訴人與被上訴人
      取得755之4地號持分各2分之1等情，亦有宜蘭縣宜蘭地政
      事務所函可憑（見原審卷(二)248-249頁），是系爭慶安段
      755-4地號土地乃依前開會議記錄決議事項第3條第4.約定
      所為之分割結果，則上訴人於分割完成之停止條件成就後
      ，請求被上訴人將剩餘土地即系爭慶安段755-4地號土地
      移轉登記予地主即上訴人之被繼承人范張阿免，自屬有據
      。
    (6)至系爭慶安段753、808、784地號土地應有部分，上開會
      議記錄決議事項並無特別約定，被上訴人不得據之而拒絕
      上訴人之請求，附此指明。
    (7)綜上，被上訴人抗辯依82年7月3日在律誠法律事務所之會
      議決議，因胡氏宗親未辦理結算後，上訴人不得向其請求
      返還系爭慶安段754地號土地應有部分，固屬有據；惟被
      上訴人再依該決議抗辯上訴人不得向其請求返還系爭慶安
      段753、808、784、755-4地號土地應有部分，則不足取。
七、系爭土地遭稅捐稽徵機關向地政機關函請限制登記禁止處分
    ，上訴人之請求移轉系爭土地是否給付不能？
  (一)按土地因欠稅，經稅捐稽徵機關，依稅捐稽徵法第24條第1
    項規定，函地政機關登記禁止為移轉所有權及設定他項權利
    之處分時，依修正土地登記規則第123條規定（為69年1月23
    日修正發布，其內容為：「本規則所稱限制登記，謂限制登
    記名義人處分其土地權利所為之登記。前項限制登記，包括
    預告、登記、查封、假扣押、假處分、或破產登記，及其他
    依法律所為禁止處分之登記。」 ，相當於現行土地登記規
    則第136條規定），土地登記名義人處分其土地之權利即受
    限制，處於給付不能之狀態 (參照最高法院70年度第18次民
    事庭會議紀錄)。是甲將土地出賣與乙後，甲因欠稅，致該
    地為稅捐稽徵機關依稅捐稽徵法第24條第1項規定，函地政
    機關登記禁止甲為移轉所有權及設定他項權利之處分，乙訴
    請甲移轉所有權登記，在該禁止處分之登記塗銷以前，自無
    從准許（司法院第一廳70年9月4日 (70 )廳民一字第0649號
    函參照）。
  (二)查本件系爭土地於本院言詞辯論終結前，均遭稅捐機關函請
    辦理禁止處分登記在案，有系爭土地之最新登記謄本可憑（
    見本院卷(二)133-145頁），且為兩造所不爭，依前開意旨，
    被上訴人處分該土地之權利受有限制，已處於給付不能，上
    訴人起訴請求被上訴人移轉該土地所有權之登記，自不應准
    許。
八、綜上所述，上訴人主張系爭土地不在系爭合建契約移轉所有
    權登記範圍內，固屬可採；惟另主張系爭慶安段753、754地
    號土地並未同意移轉予建商，及系爭土地經稅捐稽徵機關函
    請限制登記非給付不能，均不可採。被上訴人抗辯系爭5筆
    土地在系爭合建契約移轉所有權登記範圍內，固不可採；惟
    另抗辯系爭慶安段753、754地號土地已另得范張阿免之同意
    移轉、系爭慶安段754地號土地回復登記予地主之條件尚未
    成就，暨系爭土地經稅捐稽徵機關函請限制登記屬給付不能
    ，為可採。從而，上訴人本於民法767條、第179條、第242
    條、243條規定，請求被上訴人應將系爭5筆土地應有部分之
    所有權移轉登記予上訴人，為無理由，不應准許。原審就上
    訴人依民法第767條、179條規定請求部分，為上訴人敗訴之
    判決，理由雖不盡相同，但結論並無不合。上訴意旨指摘原
    判決不當，求予廢棄改判，為無理由，應予駁回。另上訴人
    於本院依民法第242條、第243條規定追加請求並擴張聲明部
    分，亦無理由，併予駁回。
九、本件事證已臻明確，兩造其餘主張及攻擊防禦方法，經核對
    本件判決結果無影響，爰不逐一論述，附此敘明。
據上論結，本件上訴及追加之訴均為無理由，依民事訴訟法第
463條、第385條第1項前段、第449條第1項、第78條，判決如主
文。
中　　華　　民　　國　　96　　年　　7　　月　　17　　日
                    民事第十三庭
                        審判長法　官 黃嘉烈
　　　　　　　　　　　  　　　法　官 許文章
　　　　　　　　　　　　  　　法　官 李媛媛
正本係照原本作成。
不得上訴。
中　　華　　民　　國　　96　　年　　7 　 月　　17　　日
　　　　　　　　　　　　　　　書記官 秦仲芳
